行　政　法　院　判　決　　　　　　　　　　　　　　八十七年度判字第三七七號
　　原　　　告　特祿股份有限公司
　　代　表　人　甲○○
　　訴訟代理人　陳慶尚　律師
　　被　　　告　經濟部中央標準局
右當事人間因新式樣專利舉發事件，原告不服行政院中華民國八十六年九月十八日台
八六訴字第三五五二三號再訴願決定，提起行政訴訟。本院判決如左︰
　　主  文
原告之訴駁回。
　　事  實
緣本件關係人美商．摩托勞拉公司於八十年十月二十九日以「行動電話之外殼」形狀
，向被告申請新式樣專利，經編為第00000000號審查、再審查，准予專利，
於公告期滿審查確定後，發給新式樣第三八九六三號專利證書，旋申准變更專利權人
中文譯名為美商．摩托羅拉公司。嗣原告以本案有違核准專利當時（以下簡稱當時）
專利法第一百十一條及第一百十二條第一項第一款之規定云云，檢附關係人西元一九
八九年廣告型錄（以下稱引證資料），對之提出舉發。案經被告審查，為「本案舉發
不成立。」之審定，發給八十五年十月二十九日台專（壹）○三○一一字第一四一四
五○號專利舉發審定書。原告不服，循序提起一再訴願，均經決定駁回，遂提起行政
訴訟，茲摘兩造訴辯意旨於次：
原告起訴意旨略謂︰一、按修正前專利法第一百十一條規定：「凡對物品之形狀、花
紋或色彩，首先創作適於美感之新式樣者，得依本法申請專利」，而第一百十二條第
一款則規定：「申請前有相同或近似新式樣，已見於刊物或已公開使者」，可知所有
對物品之形狀、花紋或色彩所為之改良，應符合『首先創作』及『適於美感』之條件
，方能申請新式樣專利，若此一改良有相同或近似之
已公開使用時，則仍不應准予其專利者；查第00000000號之「行動電話之外
殼」新式樣專利案，早在其申請之前，已有相同及近似之
售者，實已失去『首先創作』之專利核准原則，理應由被告依法撤銷其專利，但被告
未能持公正客觀之態度審理本案，而逕予舉發不成立之審定，使原告之合法權益受損
。二、茲詳細比較舉發引證與被舉發案造形之異同：(一)電話機本體：被舉發案係呈扁
平長方形機身，上半部凸
兩側邊還各
凸凹
之長條體可供握持。(二)收話器：被舉發案係
形狀；引證案亦
伸縮。(四)發話器被舉發案係
緣所樞接之矩形面板上。(五)按鍵被舉發案係成群凸
式，各按鍵略呈橫向之唇形；引證案亦成群凸
鍵有呈長橢圓形，亦有呈圓形者。由上述比較可知，被舉發案之主要造形特徵，已有
將近百分之九十以上之部分與引證案相同，其他有差異之部分，包括收話器或按鍵形
狀不同或本體側邊條體長度及凸出高度不同，僅係細微而非關乎重點之特徵變化，為
任何熟習該項技藝者均能輕易完成者，根本不具有創新性；若以整體來看，被舉發案
及引證案實應視為相同之產品，而引證案既早於被舉發案申請前即已公開販售，自具
有充足之證據力證明被舉發案不具新穎性者。三、再訴願諸委員認定被舉發案與引證
案係屬不同
以及被舉發案之本體背面下側呈斜面狀，且其側邊具握持之長圓形延伸物，為引證案
所無之特徵；然如前所述，天線、按鍵群及上半部收話器之造形變化，實屬細微而簡
易之改變者，若此點改變亦能判定兩案不同，則原告是否能將天線、按鍵群及上半部
收話器之造形均改為三角形、方形或六角形而申請一個或一個以上之新式樣專利呢﹖
相信如此作法將十分容易造成專利權混淆不清，進而影響並阻礙產業之進步者；至於
被舉發案之本體背面下側呈斜面狀，且其側邊具握持之長圓形延伸物的特徵，原告認
為，熟悉行動電話的使用者都知悉，本體背面下側呈斜面狀主要是因為本體背面加掛
有一電池所致，若引證案亦加掛一電池，亦會具有此一特徵；另外側邊具握持之長圓
形延伸物的特徵，經原告詳查所附圖面及實品，發現引證案亦有此一特徵，僅其延伸
長度及凸出情形略有不同，可見該兩點不同顯然是諸委員受被舉發人所提不當證據之
影響而得之結論，並不合理正確。因此，被舉發案與引證案之差異，明顯只有天線、
按鍵群及上半部收話器等部分零件之造形不同而已，根據貴院七十九年十一月二十九
日所作成之七十九年判字第一八七五號判決可知「新式樣之是否相同，乃係以其產品
之整體造形為觀察重點，並非以其部分零組件之特徵，作為比較之依據」，原決定，
完全是以其部分零組件之特徵作為審查依據，而未考慮整體高度之相同性，其審查態
度根本與前述貴院之判決要旨背道而馳，故其理由自不足以採信，請予撤銷等語。
被告答辯意旨略謂︰按凡對於物品之形狀、花紋或色彩，首先創作，適於美感之新式
樣者，得依法申請專利，為當時專利法第一百十一條所規定。又核准專利之新式樣，
任何人認有違反當時專利法第一百十一條至第一百十三條之規定，應撤銷其新式樣專
利權者，依同法第一百二十九條準用第六十一條規定，得附具證據向本局舉發之；從
而有無應撤銷新式樣專利權之情事，依法應由舉發人附具證據供查。本件第0000
0000號「行動電話之外殼」專利案係於八十年十月二十九日申請，具長方形機身
，右上角突出一截圓錐體天線座，本體上半部
器，下半部為矩陣排列之按鍵群，按鍵概呈橫向唇形，本體下端樞接一矩形收話器，
本體背面下側呈斜面狀，本體側邊
八九年（民國七十八年）之美國摩托羅拉公司廣告型錄，該型錄上所揭示之行動電話
之外殼形狀特徵與本案明顯有別，兩者整體形狀並未構成近似，附件一難證本案不具
首創性而審定舉發不成立；原告稱本案與附件一之差異部分，包括收話器或按鍵形狀
不同或本體側邊條體長度及凸出高度不同，僅係細微而非關乎重點之特徵變化，為任
何熟習該項技藝者均能輕易完成者，根本不具有創新性云云；惟按既有物品之改良
計，因其造形發展已至成熟期，故而造形
認定之範圍自應相對縮減。而就電話類產品言，即屬此種成熟產品，其近似認定之範
圍自應縮減。復查本案形狀係於長方形機身右上角突出一截圓錐體天線，本體上半部
向唇形，本體下端樞接一矩形收話器，本體背面下側呈斜面狀，本體側邊
持之長圓形延伸物。而附件一證據之行動電話外殼天線座為概呈圓柱狀，直立式橢圓
發話器
呈區段凸伸，本體側邊握持部延伸於上下前方表面，附件一之形狀特徵與本案相較，
尚難構成近似，本案難謂不符新式樣專利要件。綜上所述，本局所為本案舉發不成立
之審定並無違法，原告之訴為無理由等語。
　　理  由
按凡對於物品之形狀、花紋或色彩，首先創作，適於美感之新式樣者，得依法申請專
利，為當時專利法第一百十一條所規定。又核准專利之新式樣，任何人認有違反當時
專利法第一百十一條至第一百十三條之規定，應撤銷其新式樣專利權者，依同法第一
百二十九條準用第六十一條規定，得附具證據向被告舉發之；從而有無應撤銷新式樣
專利權之情事，依法應由舉發人附具證據供查。本件第00000000號「行動電
話之外殼」專利案係於八十年十月二十九日申請，具長方形機身，右上角突出一截圓
錐體天線座，本體上半部
列之按鍵群，按鍵概呈橫向唇形，本體下端樞接一矩形收話器，本體背面下側呈斜面
狀，本體側邊
司廣告型錄，該型錄上所揭示之行動電話之外殼形狀特徵與本案明顯有別，兩者整體
形狀並未構成近似，是引證案尚難證明本案不具首創性，被告因而審定舉發不成立；
原告雖起訴主張本案與引證案之差異部分，包括收話器或按鍵形狀不同或本體側邊條
體長度及凸出高度不同，僅係細微而非關乎重點之特徵變化，為任何熟習該項技藝者
均能輕易完成者，根本不具有創新性云云；惟按既有物品之改良
已至成熟期，故而造形
對縮減。就電話類產品言，即屬此種成熟產品，其近似認定之範圍自應縮減。經查本
案形狀係於長方形機身右上角突出一截圓錐體天線，本體上半部
接一矩形收話器，本體背面下側呈斜面狀，本體側邊
而引證案之行動電話外殼天線座為概呈圓柱狀，直立式橢圓發話器
按鍵群係由呈長圓及圓形按鍵排列而成，矩形收話器之樞軸呈區段凸伸，本體側邊握
持部延伸於上下前方表面，引證案之形狀特徵與本案相較，尚難構成近似，本案自難
謂不符新式樣專利要件。從而原告所訴，核無足取。被告所為舉發不成立之審定，並
無違誤。一再訴願決定，遞予維持原處分，亦無不合，原告起訴論旨，難謂為有理由
，應予駁回。
據上論結，本件原告之訴為無理由，爰依行政訴訟法第二十六條後段，判決如主文。
中    華    民    國     八十七      年      三      月      十二       日
                    行 政 法 院 第 四 庭
                                審 判 長 評  事      曾  隆  興
                                         評  事      吳      仁
                                         評  事      吳  錦  龍
                                         評  事      李  文  宗
                                         評  事      林  家  惠
右  正  本  證  明  與  原  本  無  異
                                         法院書記官  陳  盛  信
中    華    民    國     八十七      年      三      月      十三       日
